臺灣高等法院臺中分院刑事判決　　　　　　　　　　九十三年度上訴字第七三六號
　　上　訴　人　臺灣臺中地方法院檢察署檢察官
　　被　　　告　甲○○
右上訴人因被告違反毒品危害防制條例案件，不服臺灣臺中地方法院九十三年度訴字
第八○五號中華民國九十三年四月十九日第一審判決（起訴案號：臺灣臺中地方法院
檢察署九十三年度偵字第一○○一號），提起上訴，本院判決如左：
    主      文
原判決撤銷，發回臺灣臺中地方法院。
    理      由
一、公訴意旨略以：被告甲○○前曾於民國八十八年間因施用毒品案件，經台灣台中
    地方法院以八十八年度毒聲字第四三七四號裁定送觀察、勒戒後，認無繼續施用
    毒品傾向，而經臺灣臺中地方法院檢察署檢察官於八十八年七月三十日，以八十
    八年度偵字第一七三五八號為不起訴處分確定。詎仍不知悔改，竟基於施用第一
    級毒品之海洛因之犯意，於九十二年十二月十五日上午某時，在臺中市南屯區綽
    號「阿猴」之姓名年籍不詳之友人住處，非法施用第一級毒品海洛因一次。嗣於
    九十二年十一月十五日二十一時許，在臺中市○○路○段附近，因通緝經逮捕，
    並採其尿液送驗呈嗎啡陽性反應而查獲，因認被告涉犯毒品危害防制條例第十條
    第一項施用第一級毒品罪嫌云云。
二、原審判決略以：(1)按起訴之程序違背規定，應諭知不受理判決，又不受理判決，
    得不經言詞辯論為之，刑事訴訟法第三百零三條第一款、第三百零七條定有明文
    。次按行為後法律有變更者，適用裁判時之法律，但裁判前之法律有利於行為人
    者，適用最有利於行為人之法律，刑法第二條第一項定有明文。又按比較新舊法
    罪刑之輕重，應先審查應否諭知無罪，次審查應否諭知免訴、不受理，再次審查
    有無法定應免刑之情形；如無前開情形，比較新舊法罪刑孰最有利，則其比較標
    準，除主刑外，亦應綜合比較全部罪刑之結果（最高法院二十四年七月總會決議
    參照）。再按毒品危害防制條例業經總統於九十二年七月九日修正公布，並自九
    十三年一月九日施行，其中對於施用毒品之犯行，依修正前、修正後毒品危害防
    制條例第十條第一、二項之規定，就法定刑部分均仍相同，並無修正；惟就施用
    毒品之訴追要件，依修正前、修正後毒品危害防制條例規定則有不同。依修正前
    毒品危害防制條例第二十條、第二十三條，就施用毒品犯行之是否訴追，係區分
    為第一次犯、五年後再犯、五年內再犯之前是否曾強制戒治、五年內再犯該次是
    否須強制戒治、三犯以上等情形，即如係第一次犯、五年後再犯、五年內再犯之
    前未經強制戒治，該次經觀察勒戒後亦無須強制戒治者，即依規定俟觀察勒戒或
    強制戒治程序終結後，由檢察官為不起訴處分，而不予追訴處罰；僅限於五年內
    再犯之前曾經強制戒治、五年內再犯該次須強制戒治、三犯以上者，始認符訴追
    條件，應予追訴處罰。而修正後毒品危害防制條例第二十條、第二十三條，就施
    用毒品犯行之是否訴追，係區分為第一次犯、五年後再犯、五年內再犯，即如係
    第一次犯、五年後再犯者，即依規定俟觀察勒戒或強制戒治程序終結後，由檢察
    官為不起訴處分，而不予追訴處罰；僅限於五年內再犯者，始認符訴追條件，應
    予追訴處罰。(2)查被告本案施用第一級毒品海洛因一次之犯行係於九十二年十一
    月十五日上午某時所為乙節，業據被告於偵查中供承在卷（偵卷第二六頁），並
    有中山醫學大學附設醫院藥物濫用檢測中心尿液檢驗報告在卷可稽（偵卷第十四
    頁），是被告本案犯行係於毒品危害防制條例於九十三年一月九日修正施行之前
    ，犯罪後法律有變更，自應依刑法第二條及上開最高法院二十四年七月總會決議
    之實務見解，整體比較新舊法結果，視何者有利於被告，適用最有利於被告之法
    律。次查，被告前於八十八年間因施用毒品案件，經觀察、勒戒後，認無繼續施
    用毒品之傾向，由臺灣臺中地方法院檢察署檢察官於八十八年七月三十日，以八
    十八年度偵字第一七三五八號為不起訴處分等情，有臺灣高等法院被告全國前案
    紀錄表、臺灣臺中地方法院檢察署刑案資料查註紀錄表在卷可佐。本案被告二犯
    施用毒品案件，且於九十三年三月十七日繫屬於臺灣臺中地方法院檢察署，同年
    四月八日日繫屬於台灣台中地方法院。依毒品危害防制條例第二十三條第二項規
    定，被告於前案觀察勒戒執行完畢釋放後，五年內再犯本案，依法應進行訴追；
    反觀依修正前毒品危害防制條例第二十條第二項前段之規定，被告則應依觀察、
    勒戒程序處理，並視觀察、勒戒結果，如認有繼續施用毒品傾向者，由檢察官續
    行聲請強制戒治並依法起訴，如無繼續施用毒品傾向者，則由檢察官依法為不起
    訴處分，倘未依上開程序進行觀察、勒戒，遽予起訴，法院應為不受理之諭知。
    是本案被告施用毒品犯行，經整體比較上開新舊法結果，以修正前毒品危害防制
    條例較有利於被告，依刑法第二條第一項但書之規定，本案自應適用修正前之法
    律處斷。(3)本案被告施用毒品犯行，依修正前毒品危害防制條例第二十條第三項
    規定，既係二犯，已如上述，並未經過觀察、勒戒之程序，是本案已欠缺訴追條
    件，應依修正前同條例第二十條第二項規定，俟執行觀察勒戒終結後，視觀察、
    勒戒結果再為不同處理，公訴人於毒品危害防制條例修正施行後，竟未就被告本
    案犯行予以比較修正前、後之毒品危害防制條例之訴追條件，即就被告本案依修
    正前毒品危害防制條例第二十條第二項規定係屬欠缺訴追條件之施用毒品犯行，
    予以起訴，該起訴程序顯不合法，爰依法為不受理之諭知。
三、按毒品危害防制條例雖於九十二年九月一日修正公布，並於九十三年一月九施行
    ，惟關於施用第一級、第二級毒品罪之構成要件及法定本刑均相同，不論依修正
    前、後之規定，均係依據相同之條文論罪科刑，而該條文並未修正，是如行為時
    係舊法，起訴時為新法施行後，逕適用修正後之規定即可。次按第二審法院認為
    上訴有理由，應將原審判決經上訴之部份撤銷；而因原審判決諭知管轄錯誤、免
    訴、不受理係不當而撤銷之者，並得以判決將該案件發回原審法院，刑事訴訟法
    第三百六十九條第一項但書定有明文。又對於原審諭知管轄錯誤、免訴或不受理
    之判決上訴時，第二審法院認其為無理由而駁回上訴，或認為有理由而發回該案
    件之判決，得不經言詞辯論為之，同法第三百七十二條亦有明文。
四、原審判決雖非無見，惟查，本案檢察官係於九十三年四月八日，起訴被告於九十
    二年十一月十五日上午某時，施用第一級毒品海洛因，有起訴書及函文一份附原
    審卷足稽，毒品危害防制條例於九十三年一月九日修正施行，致被告行為時法律
    與繫屬時之法律雖有變更，惟前揭條例就施用第一級毒品罪之規定並無變更，依
    前揭說明，仍逕行適用修正後之毒品危害防制條例之規定論處；次查，被告前於
    八十八年間因施用毒品案件，經觀察、勒戒後，認無繼續施用毒品之傾向，由臺
    灣臺中地方法院檢察署檢察官於八十八年七月三十日，以八十八年度偵字第一七
    三五八號為不起訴處分等情，有臺灣高等法院被告全國前案紀錄表、臺灣臺中地
    方法院檢察署刑案資料查註紀錄表在卷可按，本案被告二犯施用毒品案件，依修
    正後毒品危害防制條例第二十三條第二項之規定，本應依法追訴，檢察官起訴程
    序並未違反法律之規定，然原審卻誤認本件仍應適用修正前第二十條第三項規定
    ，認為既係二犯，並未經過觀察、勒戒之程序，是本案已欠缺訴追條件，對之諭
    知公訴不受理之判決，自有未合。公訴人上訴意旨亦以相同理由指摘原判決不當
    ，為有理由，應由本院將原判決撤銷，發回原審法院另為適法之裁判，並不經言
    詞辯論而為之。
五、據上論斷，應依刑事訴訟法第三百六十九條第一項但書、第三百七十二條，判決
    如主文。
中      華      民      國　    九十三     年     七      月   二十二 　日
                                臺灣高等法院臺中分院刑事第十庭
                                      審判長法  官  林  照  明
                                            法  官  王  　　銘
                                            法　官  林  清  鈞
右正本證明與原本無異。
不得上訴。
                                            書記官  劉  恒  宏
中      華      民      國　    九十三     年     七      月   二十二 　日
                                                        Ｉ
